【裁判字號】    98,訴,1547
【裁判日期】    990730
【裁判案由】    返還定金
【裁判全文】
臺灣臺北地方法院民事判決              98年度訴字第1547號
原      告  丁○○
訴訟代理人  陳守文律師
複代理人    甲○○
被      告  丙○○
訴訟代理人  李富祥律師
上列當事人間請求返還定金事件，本院於民國99年7月5日言詞辯
論終結，判決如下：
    主  文
原告之訴及假執行之聲請均駁回。
訴訟費用由原告負擔。
    事實及理由
一、原告起訴主張：被告於民國98年2月27日與受告知人僑茂房
    屋仲介股份有限公司（下稱僑茂公司）簽定不動產買賣專任
    委託書，將門牌號碼：臺北市中山區○○○路○段116巷8號
    建物暨該建物基地臺北市○○區○○段六小段117地號持份
    （下合稱系爭房地），委託僑茂公司仲介出售，委託期間自
    98年2月27日起至98年5月27日止，委託售價為新臺幣（下同
    ）4,000萬元，嗣同年5月19日，被告與僑茂公司再簽具契約
    內容調整同意書，合意變更不動產買賣專任委託書第2條銷
    售價格及第4條服務報酬之相關約定為：「賣方實收肆仟萬
    元正。增值稅不含賣方實收。仲介服務費為超價部份」，即
    買方出價扣除土地增值稅及仲介服務報酬後被告實拿4,000
    萬元即可同意出售成交，仲介服務報酬則為買方出價金額扣
    除被告實拿金額及土地增值稅之餘額。原告於委託銷售期間
    98年5月19日以高於底價之4,100萬元出價買受系爭房地，同
    時簽署買賣定金契約，交付買賣定金100萬元之支票乙張予
    僑茂公司代理被告收受，並約定同年5月22日前與被告簽訂
    書面買賣契約，核該出價扣除土地增值稅413,453元後，與
    契約內容調整同意書約定之被告實拿4,000萬元銷售條件相
    當，且無不利於被告，依不動產買賣專任委託書第9條第1項
    、第2項約定，本件不動產買賣居間交易已因原告交付定金
    由僑茂公司代理被告收受時順利成交，被告負有出面與原告
    簽訂書面買賣契約書之義務以完成本件不動產買賣交易，而
    原告下定成交後，僑茂公司隨即通知被告上開收受定金成交
    之事實，同時要求被告履行簽約之義務，但遭被告拒絕，僑
    茂公司再以郵局存證信函催告被告3日內出面與原告簽定書
    面買賣契約，仍遭被告拒絕，被告顯已違約，事後經調閱謄
    本資料，被告因私下覓得買方陳昱光買受系爭房地，並於同
    年6月10日將系爭房地辦理過戶，因而拒絕履約，被告顯屬
    可歸責，而依買賣定金契約第2條後段之約定、民法第249條
    第3款規定，被告應負加倍返還定金100萬元予原告之責，為
    此提起本件訴訟。並聲明：(1)被告應給付原告100萬元，及
    自起訴狀繕本送達之翌日起迄清償日止，按週年利率百分之
    5計算之利息。(2)願供擔保，請准宣告假執行。
二、被告之抗辯：
  (一)買賣定金契約第2條記載：「買賣契約成立後…若因可歸責
    賣方事由致解除契約者，賣方應加倍返還已收之全部價金。
    」，惟上開記載所指之買賣契約並未成立，此由第1條之記
    載即明，買賣契約既未成立，原告無從主張解除契約，請求
    加倍返還定金。況且買賣定金契約左下方「賣方同意出售」
    欄位，可以證明僑茂公司收受之定金支票應交付並由賣方簽
    名蓋章表示同意出售，始能認為完成定金收受程序，買賣定
    金契約並無被告簽章，上開記載不得拘束被告。
  (二)買賣定金契約第3條記載，原告應於簽訂買賣契約時，給付
    僑茂房屋40萬元服務費，並由僑茂房屋以受託人名義用印、
    戊○○簽名。因此，僑茂房屋為原告之代理人，則原告交付
    系爭支票予戊○○，應為保管之性質，而非戊○○代理被告
    收受系爭支票，此由買賣定金契約應由被告簽章可知。本件
    買賣發生糾紛，係因可歸責於原告代理人僑茂房屋隱匿交易
    價格，且未將系爭支票交付被告簽收，被告從未收受定金，
    系爭支票係由原告之代理人保管，此與民法第249條第3款之
    事由不合，原告無權請求被告加倍返還定金。
  (三)縱認原告得請求加倍返還定金，惟加倍返還定金與民法違約
    金之性質相當，本件原告僅簽發支票作為定金，該支票未經
    提示兌現，原告並無實際金錢損失，其請求被告給付100 萬
    元，顯屬過高，請求依民法第252條規定予以酌減。並聲明
    ：(1)如主文第1項所示。(2)如受不利判決，願供擔保請准宣
    告免為假執行。
三、兩造不爭執之事實：
  (一)被告於98年2月27日與僑茂公司簽訂不動產買賣專任委託書
    ，委託僑茂公司居間系爭房地，委託期間自98年2月27日起
    至98年5月27日止，委託售價為4,000萬元，並約定僑茂公司
    可為買賣雙方之代理人，買方出價承購之條件若與專任委託
    書相當或較有利於被告時，被告同意僑茂公司無須再為通知
    即得全權代理收受定金。於97年5月19日，被告與僑茂公司
    另簽訂契約內容調整同意書，合意變更銷售價格及服務報酬
    之約定為：「賣方實收4000萬元正。增值稅不含賣方實收。
    仲介服務費為超價部分」。
  (二)原告與僑茂公司簽署買賣定金契約，並交付面額100萬元之
    支票予僑茂公司作為定金，並約定98年5月22日前與被告簽
    訂書面買賣契約。
  (三)系爭房地如以4,100萬元出售，應繳納413,453元之土地增值
    稅。
  (四)僑茂公司於98年5月22日發函催告被告於3日內出面簽訂不動
    產買賣契約書，被告委請陳鴻文代書於98年5月27日函覆僑
    茂公司，表示其未收到定金支票，亦不知悉承買條件，已授
    權陳鴻文代書處理系爭不動產出售事宜。
  (五)被告於98年6月1日將系爭房地出售予陳昱光，並於98年6月
    10日辦妥所有權移轉登記。
四、本件應探究者為：買賣定金契約對被告有無拘束力？茲析述
    如下：
  (一)查：買賣定金契約記載：「立約人丁○○（以下簡稱買方）
    經由僑茂房屋仲介購買座落於臺北市中山區○○○路○段116
    巷8號房屋及其土地持份，僑茂房屋業已提供不動產買賣說
    明書等資料予買方充分詳閱，現買方願交付定金新臺幣壹佰
    萬元整（票據號碼LA0000000付款銀行第一銀行）…購買總
    價款新臺幣肆仟壹佰萬元整…買方簽章：丁○○、買方簽署
    日期：98年5月19日…受託人：僑茂房屋仲介股份有限公司
    （新生店）…法定代理人：乙○○、經紀營業員：戊○○…
    」，至於賣方同意出售、賣方簽署日期欄位，則均為空白（
    見卷第10頁），從上開內容以觀，僅能證明原告經由受託人
    僑茂房屋之仲介，有以4,100萬元購買系爭房地，並交付票
    面金額100萬元之票據作為定金之意，然而買賣定金契約上
    並未有系爭房地之所有人為被告、被告同意與原告訂立該契
    約等字樣，按當事人互相表示意思一致者，無論其為明示或
    默示，契約即為成立，民法第153條第1項規定明確，買賣定
    金契約上既無從認定有原告、被告互相表示意思一致之情形
    ，自難遽謂被告即為買賣定金契約之當事人，而應受該契約
    之拘束。
  (二)原告雖主張：其出價4,100萬元購買系爭房屋，符合契約內
    容調整同意書賣方實收4,000萬元之條件，依不動產買賣專
    任委託書第9條約定，僑茂公司可為被告之代理人並全權代
    理收受定金等語，惟「有無代理權限」與「是否有以代理人
    身分代本人為法律行為」，究屬二事，又民法第103條第1項
    規定：「代理人於代理權限內，以本人名義所為之意思表示
    ，直接對本人發生效力」，已接櫫代理人須表明其為本人之
    代理人，並以本人名義代為意思表示之「顯名主義」，是以
    就簽訂買賣定金契約乙事，依不動產買賣專任委託書第9條
    約定，固可認係在被告所授與僑茂公司之代理權限範圍內，
    然自買賣定金契約觀之（見卷第10頁），並未有任何僑茂公
    司以被告名義代理被告而為意思表示之記載（僑茂公司雖有
    用印，且有營業員戊○○之簽名，但係以原告受託人之身分
    而為），故原告上開主張，不足為被告乃買賣定金契約當事
    人之認定。
五、綜上，本件無從認定被告有與原告簽訂買賣定金契約，而應
    受買賣定金契約之拘束，原告依買賣定金契約第2條後段之
    約定對被告有所主張，自屬無據，原告另依民法第249條第3
    款規定對被告有所請求，亦非有憑（民法第249條第3款在本
    件如有適用，其情形應為：兩造簽訂買賣定金契約【預約】
    後，復依買賣定金契約第壹條約定簽訂不動產買賣契約【本
    約】，而不動產買賣契約因而可歸責於被告之事由，致不能
    履行）。從而，原告依買賣定金契約第2條後段之約定、民
    法第249條第3款規定，請求被告應給付原告100萬元，及自
    起訴狀繕本送達之翌日起至清償日止，按週年利率百分之5
    計算之利息，為無理由，應予駁回。原告之訴既經駁回，其
    假執行之聲請，已失所附麗，應併予駁回。
六、本件事證已臻明確，兩造其餘攻防方法及所提證據，業經審
    酌，核與本件判決結果無影響，爰不逐一論述，併此敘明。
七、據上論結，本件原告之訴為無理由，依民事訴訟法第78條，
    判決如主文。
中    華    民    國    99    年    7     月    30    日
                  民事第四庭  法  官  張文毓
以上正本係照原本作成。
如對本判決上訴，須於判決送達後20日內向本院提出上訴狀（須
附繕本）。
中    華    民    國    99    年    7     月    30    日
                              書記官  賴敏慧

司法院資訊處製作；財團法人民間司法改革基金會備份。
